臺灣臺北地方法院刑事判決　　　　　　　95年度易字第2894號
公　訴　人　臺灣臺北地方法院檢察署檢察官
被　　　告　乙○○
選任辯護人　趙國生律師
上列被告因妨害自由案件，經檢察官提起公訴（九十年度偵續字
第三一六號），本院判決如下：
    主  文
乙○○無罪。
    理  由
一、公訴意旨略以：被告乙○○經由共同被告丁○○（通緝中）
    之介紹而借款予辛○○，嗣因辛○○無力清償債務，遂於民
    國九十三年十一月十五日，將坐落臺北市信義區○○○路五
    四七號七樓之房屋（以下簡稱「系爭房屋」）移轉登記予被
    告乙○○所指定之梅慧玲（被告乙○○、丁○○及梅慧玲被
    告訴竊盜及竊占案件，業經檢察官於九十五年三月二十七日
    以九十五年度偵字第一二０五號為不起訴處分），以清償債
    務。詎被告乙○○、丁○○二人明知前開房屋仍由告訴人甲○○承租並開設甲○○國際法律事務所供作營業及住宅使用
    ，為占有該房屋使用，竟共同基於以強暴妨害人行使權利之
    犯意聯絡，於同年十二月十四日下午三時許，由被告乙○○
    僱用並指揮不知情之搬家公司人員數名，夥同被告丁○○前
    往上址，強行拆除該處甲○○國際法律事務所之招牌，未經
    許可無故侵入系爭房屋（侵入住宅罪部分未據告訴），強行
    將該屋內告訴人所有之辦公桌椅、訴訟文件、電腦、床墊等
    物搬離，並將該屋作為英特普公司之籌備處，以此強暴方式
    妨害告訴人對於前揭物品及房屋之使用收益權，嗣於九十三
    年十二月二十二日告訴人返國後，始查悉上情，因認被告乙○○涉有刑法第三百零四條第一項強制罪嫌云云。
二、按犯罪事實應依證據認定之，無證據不得認定其犯罪事實，
    刑事訴訟法第一百五十四條第二項定有明文。又認定不利於
    被告之事實，須依積極證據，茍積極證據不足為不利於被告
    事實之認定時，即應為有利於被告之認定，更不必有何有利
    之證據；且刑事訴訟法上所謂認定犯罪事實之積極證據，係
    指適合於被告犯罪事實之認定之積極證據而言，雖不以直接
    證據為限，間接證據亦包括在內，然而無論直接或間接證據
    ，其為訴訟上之證明，須於通常一般之人均不致有所懷疑，
    而得確信其為真實之程度者，始得據為有罪之認定，倘其證
    明尚未達到此一程度，而有合理之懷疑存在時，自不能以推
    測或擬制之方法，以為有罪裁判之基礎，最高法院著有三十
    年上字第八一六號、二十九年上字第三一０五號、七十六年
    台上字第四九八六號、四十年臺上字第八六號等判例可資參
    照。次按刑法第三百零四條第一項之強制罪，則須行為人以
    直接、間接對於他人行使有形力，致對他人身體產生強烈影
    響之強暴方式，或以現實之惡害通知他人之脅迫手段，而使
    他人行無義務之事或妨害他人行使權利，始得成立，如未對
    被害人實施強暴脅迫，即不構成該罪，最高法院八十二年度
    上易字第八七一號判決亦可參照。
三、公訴人認被告乙○○涉犯強制罪犯行，無非係以被告乙○○
    、丁○○於警詢及偵查中之證詞、告訴人於偵查中之指訴、
    證人辛○○、庚○○、己○○、丙○○於偵查中之證詞，及
    房屋租賃契約書影本一件為其主要論據。
四、訊據被告乙○○堅詞否認有何涉犯強制罪犯行，辯稱：證人
    丙○○、辛○○及庚○○於偵查中之證詞，為審判外之陳述
    ，並未依法具結，或經由交互詰問給予對質詰問之機會，並
    無證據能力。另系爭房屋原登記在庚○○與辛○○之女葉佳
    淇（原名「葉涵詠」）名下，因辛○○無力償還對伊之債務
    ，故協議將系爭房屋移轉登記與伊，伊因資金不足而找友人
    梅慧玲共同出資，並於九十三年十一月十五日將系爭房屋登
    記於梅慧玲名下，伊當天系爭房屋內之物品時，並未使用強
    暴脅迫之手段，告訴人雖事後提出房屋租賃契約書表示其為
    系爭房屋之承租人，但依辛○○及己○○之證詞可知告訴人
    並未實際支付租金，其法律事務所亦無營業之事實，且未經
    過公證程序，該房屋租賃契約書顯有偽造之嫌，告訴人縱有
    物品放置系爭房屋內，亦應為因寄託關係而存放該處，並無
    租賃關係存在。況辛○○於九十三年八月三十日書立之切結
    書上親筆書寫：「本房屋除承租人拓坊有限公司（以下簡稱
    「拓坊公司」）代理人陳秀明承租之外，絕無任何其他第三
    人承租，若有不實，願負一切法律責任」，故伊主觀上因信
    賴辛○○之切結書而認系爭房屋之承租人僅有拓坊公司，故
    於系爭房屋所有權移轉登記辦理完畢後逕將屋內之全部辦公
    桌椅及物品搬遷他處放置，並無為自己不法所有之意圖。又
    刑法第三百零四條第一項之強制罪係以對人直接或間接施以
    強暴脅迫為限，對物不包括在內，伊當日係持系爭房屋之所
    有權狀向該屋保全組長己○○表明來意，由己○○請示大樓
    主委及通知三張犁警員確認無疑下，始以鑰匙開啟大門進入
    屋內搬遷物品，並非無正當理由進入，且告訴人當時並不在
    場，在搬運物品過程中從未直接或間接對告訴人施以強暴脅
    迫手段，核與強制罪之構成要件不符，伊並未涉犯強制罪等
    語。
五、經查：
（一）程序方面：
（１）按被告以外之人於審判外之言詞或書面陳述，除法律有規
      定者外，不得作為證據，刑事訴訟法第一五九條第一項定
      有明文，此即學理上所稱之「傳聞證據排除法則」，而依
      上開法律規定，傳聞證據原則上固無證據能力，但如法律
      別有規定者，即例外認有證據能力。又被告以外之人於審
      判外之陳述，雖不符合同法第一五九條之一至第一五九條
      之四之規定，但經當事人於審判程序同意作為證據，法院
      審酌該言詞陳述或書面陳述作成時之情況，認為適當者，
      亦得為證據，當事人、代理人或辯護人於法院調查證據時
      ，知有第一五九條第一項不得為證據之情形，而未於言詞
      辯論終結前聲明異議者，視為有前項之同意，此觀諸同法
      第一五九條之五規定甚明。
（２）被告乙○○爭執證人丙○○、庚○○及辛○○於偵查中之
      證詞，無證據能力。查證人丙○○於九十五年六月二十七
      日，及證人辛○○於九十五年八月一日、九十五年十二月
      六日，及證人庚○○於九十五年九月十二日在偵查中檢察
      事務官前所為之陳述，並無刑事訴訟法第一百五十九條之
      三可以採為證據之情形，且就與待證事實有重要關係之親
      身知覺、體驗事實陳述時，三人均居於證人之地位，自應
      依同法第一百八十六條第一項規定命其具結，使知悉其有
      據實陳述之義務，以擔保其證言之真實性，該供述證據始
      具證據能力，但證人丙○○、庚○○及辛○○三人，均未
      具結，亦未賦予被告乙○○實質對質詰問權，依刑事訴訟
      法第一百五十八條之三規定亦無證據能力，應予排除。至
      其餘證人之證詞及卷內之證據，均經被告乙○○於本院準
      備程序時表示無意見而不予爭執，且迄至言詞辯論終結前
      亦未再聲明異議，並同意列為證據，本院審酌上開證據資
      料製作時之情況，尚無違法不當及證明力明顯過低之瑕疵
      ，亦認為以之作為證據應屬適當，故依刑事訴訟法第一五
      九條之五規定，認前揭證據資料均有證據能力，合先敘明
      。
（二）實體方面：
（１）系爭房屋原登記於證人辛○○與庚○○之女葉佳淇名下，
      葉佳淇前於九十三年二月一日與告訴人簽訂房屋租賃契約
      ，將系爭房屋出租告訴人，約定租期自九十三年二月一日
      起至九十八年一月三十一日止，租金每月新臺幣（下同）
      六萬元；復於九十三年七月一日與拓坊公司簽訂房屋租賃
      契約將系爭房屋出租拓坊公司，租期自九十三年七月一日
      起至九十四年七月一日止，租金每月三千元，此有房屋租
      賃契約書二件存卷可稽（見九十四年他字第六六八號卷第
      一二至一五頁、九十五年度偵字第一二０五號卷第三九至
      四二頁）。
（２）證人辛○○經由被告丁○○而認識被告乙○○，並以系爭
      房屋設定第三順位抵押權為擔保，向被告乙○○借款二百
      萬元，嗣因證人辛○○無力償還，故與被告乙○○協議將
      系爭房屋移轉登記與被告乙○○，但由被告乙○○概括承
      受系爭房屋第一、二順位抵押權之債務，惟被告乙○○因
      資金不足清償系爭房屋第二順位抵押權擔保之三百六十萬
      元債務，故找證人梅慧玲共同出資，並於九十三年十一月
      十五日將系爭房屋移轉登記予梅慧玲等情，業據被告乙○○於警詢、偵查及本院審理中均供承不諱，並經證人梅慧
      玲於偵查中證述屬實，且有九十四年臺北市稅捐稽徵處防
      務稅繳款書、土地所有權狀、建物所有權狀、臺北市文山
      區第二戶政事務所印鑑證明及授權書各一件存卷可稽（見
      九十五年度偵字第一二０五號卷第四三至四八頁）。而被
      告乙○○與丁○○於九十三年十二月十四日下午三時許，
      雇用並指揮不知情之搬家公司人員數名，前往系爭房屋將
      屋內擺放之辦公桌椅、文件、電腦及床墊等物品搬運至臺
      北市○○○路○段二九六巷二六號地下室一樓放置，並將
      系爭房屋作為英特普公司之籌備處，告訴人嗣於九十三年
      十二月二十二日返國後始知上情等節，亦據被告乙○○及
      丁○○於偵查及本院審理中均供承在卷，並經告訴人於偵
      查中指訴綦詳，且經證人己○○於偵查中及搬家公司人員
      戊○○於本院審理中證述屬實。故被告乙○○於上揭時間
      指揮搬家公司人員將系爭房屋內擺放之辦公桌椅、文件、
      電腦及床墊等物品搬離一節，應可認定。
（３）告訴人固於偵查中迭稱系爭房屋內擺放之辦公桌椅、文件
      、電腦及床墊等物品均為其所有等語。惟證人辛○○、葉
      佳淇曾向被告乙○○表示系爭房屋僅有拓坊公司承租，並
      於九十三年八月三十日書立切結書記載：「本房屋除承租
      人拓坊有限公司代理人陳秀明承租外，絕無任何其他第三
      人承租，若有不實，願付一切法律責任」，此有切結書一
      紙及房屋租賃契約書一件存卷足參（見九十五年度偵字第
      一二０五號卷第三八至四二頁），而告訴人亦未舉證證明
      證人辛○○、葉佳淇書立此切結書時有遭脅迫或非出於自
      由意志而書寫之情況，堪信此切結書應為真正。則依此切
      結書之記載，依一般通常智識程度之人之判斷，衡情當會
      信賴原房屋所有人之聲明而認系爭房屋僅有拓坊公司承租
      使用，別無其他承租人。故被告乙○○辯稱因信賴證人辛○○上開切結書之記載，主觀上認定系爭房屋除拓坊公司
      外，別無其他承租人存在，故於系爭房屋所有權移轉登記
      辦理完竣後，逕將其認定為原承租人拓坊公司所有之辦公
      桌椅、文件、電腦及床墊等物品遷移至他處，主觀上並無
      為自己不法所有之意圖等語，應屬可採。
（４）再者，雖證人周嘉忠及蕭文水於偵查中證稱：系爭房屋為
      告訴人經營律師事務所之用，門口有懸掛法律事務所之招
      牌等語（見九十五年度偵續字第三一六號卷第八九至九０
      頁）。另證人己○○於偵查中亦結證稱：「我記得辛○○
      的房子門口有掛拓坊公司的招牌，樓下也有，告訴人律師
      事務所的招牌比較小，掛在大門右邊，後來不知道何時拿
      掉我不清楚，告訴人偶爾回來會住個一個禮拜就出國好幾
      個月，他的一個女性助理也是跟告訴人的作息差不多」、
      「很少有人去找他，一年沒有一、兩個」等語（見九十五
      年度偵續字第三一六號卷第八八頁），堪信系爭房屋同時
      懸掛拓坊公司及甲○○國際法律事務所之招牌，但告訴人
      並非經常前往系爭房屋，由外觀上實難辨識拓坊公司與告
      訴人之法律事務所之關係，則被告乙○○依證人辛○○書
      立之切結書之記載，無法判斷系爭房屋內擺設之物品為告
      訴人所有，並未違背經驗法則。被告辯稱不知告訴人承租
      使用系爭房屋等語，亦屬可採。
（５）又證人己○○於警詢中證稱：「當時我及同事劉建華都不
      願讓被告乙○○搬走，但被告乙○○卻持有梅慧玲之房屋
      所有權狀，告知我們有事他會負責，我則通知曹聖恩大樓
      主委，主委說如果證明他是屋主我們無權不讓他們進入搬
      東西，而我同事則已經通知信義分局三張犁派出所二名員
      警到場，而員警也同意讓他們搬東西，當時另有告訴人之
      助理（關小姐）的朋友也在場，他與被告乙○○一起前往
      搬物品，於是被告乙○○就將物品搬離，我有問被告乙○○要將東西搬至何處，他告知我要搬到內湖極地光科技分
      公司，他便與搬家公司及告訴人之助理（關小姐）的朋友
      離開」、「他持有屋子的鑰匙進入」（以上見九十五年度
      偵字第一二０五號卷第三六頁），復於偵查中結證稱：「
      搬家當天我有看到被告丁○○有到場，他時常跟辛○○一
      起進去該房屋，所以我認識，我聯絡辛○○也聯絡不上，
      我沒有告訴人的聯絡電話，被告乙○○說他要負責，且警
      員說他們要自己負責，所以才讓他們搬，所以搬家當天他
      們是直接用遙控器開門，沒有被破壞的情形」等語（見九
      十五年度偵續字第三一六號卷第八八頁）。顯見被告於九
      十三年十二月十四日前往系爭房屋搬運物品時，係持系爭
      房屋土地及建物所有權狀，向證人己○○說明來意後，再
      由證人己○○請示該大樓管理委員會主任委員，並通知三
      張犁派出所員警到場後，持遙控器及鑰匙開門進入系爭房
      屋，並非以強暴、脅迫之手段進入系爭房屋內搬運物品。
      況告訴人亦自承於被告乙○○搬離物品當日並不在現場，
      被告乙○○縱使將告訴人之物品搬離系爭房屋，亦無法直
      接或間接對於告訴人施以強暴、脅迫之手段，縱告訴人之
      物品遭被告乙○○移動，然其無法以此行為直接或間接壓
      制告訴人之身體行動及意思決定自由，難認告訴人之自由
      法益遭受侵害，揆諸前揭說明，核與刑法第三百零四條第
      一項之強制罪之立法意旨及構成要件有間，實難逕以強制
      罪相繩。
六、綜上所述，被告乙○○固於前揭時地自系爭房屋內將告訴人
    所有之物品搬離，惟被告乙○○主觀上係以系爭房屋所有權
    人之身分騰空房屋，亦不知系爭房屋內擺放之物品為告訴人
    所有，且其搬離物品時，並未施以強暴、脅迫之手段，告訴
    人當時亦不在現場，被告無法以此行為直接或間接壓制告訴
    人之身體行動及意思決定自由，尚難逕論以刑法第三百零四
    條第一項之強制罪。此外，復查無其他積極證據足認被告乙○○涉有強制罪之犯行，揆諸前揭規定，爰依法為無罪之諭
    知。至告訴人與被告乙○○間有關搬運系爭房屋內擺放物品
    之爭議，宜另尋民事訴訟或其他替代性爭端解決途徑，以資
    解決，附此敘明。
據上論斷，應依刑事訴訟法第三百零一條第一項，判決如主文。
本案經檢察官孫小萍到庭執行職務
中　　華　　民　　國　　96　年　　　7   月   12        日
                  刑事第十三庭審判長法  官 吳佳薇
                                    法  官 鍾素鳳
                                    法  官 郭顏毓
上正本證明與原本無異。
如不服本判決，應於判決送達後10日內，向本院提出上訴狀。
                                    書記官 潘文賢
中　　華　　民　　國　　96　　年　　7 　　月　　13　　日
